臺灣臺北地方法院民事判決　　　　　　　　　　　　九十二年度訴字第三三二三號
　　原　　　告　乙○○
　　　　　　　　丁○○
　　　　　　　　丙○○
　　共　　　同
　　訴訟代理人　林天財律師
　　複　代理人　吳信吉律師
　　被　　　告　廣一建設有限公司
　　法定代理人　吳翊正
　　被　　　告　甲○○
　　法定代理人　吳林仁惠
　　共　　　同
　　訴訟代理人　陳國雄律師
　　複　代理人　李孟璟
右當事人間請求返還所有權狀事件，本院於民國九十三年二月六日言詞辯論終結，判
決如左：
    主      文
被告甲○○應將如附表一所示之建築改良物所有權狀返還原告乙○○。
被告甲○○應將如附表二所示之建築改良物所有權狀返還原告丁○○。
被告甲○○應將如附表三所示之土地所有權狀返還原告丙○○。
被告甲○○應將如附表四所示之土地及建築改良物所有權狀返還原告乙○○、丙○○
及其他共有人林宏德、林宏洋、林宏洲、林宏永、林宏榮、林玫玲、林玫貞、畢明勳
、畢全、杜珍妮全體。
原告其餘之訴駁回。
訴訟費用由被告甲○○負擔二分之一，餘由原告負擔。
    事      實
甲、原告方面：
  一聲明：
    (一)被告應將如附表一所示之建築改良物所有權狀返還原告乙○○。
    (二)被告應將如附表二所示之建築改良物所有權狀返還原告丁○○。
    (三)被告應將如附表三所示之土地所有權狀返還原告丙○○。
    (四)被告應將如附表四所示之土地及建築改良物所有權狀返還原告乙○○、丙○○
      及其他共有人全體。
  二陳述：
    (一)原告丙○○、原告丁○○之母親林碧雲（歿）及原告乙○○之父親林錦祥（歿
      ，亦為原告丙○○之配偶）於民國七十五年元月十六日連同其他地主與被告甲○○就坐落臺北市○○段○○段一九六、一九七、一九八地號等三筆土地簽定
      供地合建契約書，雙方同意於上開土地上興建地上十二層，地下一層之建物。
      八十年間建物與建完竣，而上開三筆土地亦經分割、合併為一九六及一九六－
      一地號兩筆土地。依供地合建契約分配及經地主指定建物登記名義人後，原告
      乙○○、丁○○、丙○○及乙○○之父親林錦祥各分得如附表所示之建物及土
      地，並已辦理登記完畢。詎迄今已十餘年，被告等卻仍未將原告及林錦祥所分
      得土地、建物之所有權狀交付原告及林錦祥之全體繼承人。
    (二)系爭建物係由被告甲○○負責簽約後交由被告廣一建設有限公司（下稱廣一公
      司）執行。供地合建契約書雖僅由被告甲○○出面簽訂，被告廣一公司並非簽
      訂人，但甲○○簽約後實際上則交由廣一公司執行興建事宜，由該公司負責申
      請建築執照，並請領所有權狀，廣一公司實為甲○○之履行輔助人。
    (三)依民法第七百六十七條之規定請求被告甲○○、廣一公司返還所有權狀，對被
      告甲○○另依合建契約請求返還所有權狀。
    (四)依系爭供地合建契約書之約定，係由被告甲○○負責建造房屋，並負責申請建
      築執照及請領所有權狀。被告甲○○就原告等依「供地合建契約書」所分配系
      爭房地之所有權狀之交付，乃屬被告甲○○依該合建契約對原告等所負之獨立
      的附隨義務，原告依系爭供地合建契約之約定，自得請求被告甲○○交付系爭
      房地之所有權狀，且因系爭房屋所有權狀均為八十年間所核發，即被告於八十
      年始申請取得而未交付予原告，是原告等對於被告甲○○之契約上請求權應尚
      未罹於十五年之消滅時效。
  四證據：提出供地合建契約書影本乙件；土地、建物登記謄本影本七件及建物所有
    權狀影本乙件；乙○○
    本乙件；本院八十二年度親字第八號判決書、確定證明書、更正函文影本各乙件
    為證。
乙、被告方面：
  一聲明：駁回原告之訴。
  二陳述：
    (一)原告等人所提之「供地合建契約書」雖確為被告甲○○與原告丙○○、原告丁○○之母親林碧雲（歿）於七十五年元月十六日連同其他地主就坐落臺北市○○段○○段一九六、一九七及一九八地號等三筆土地進行合建事所簽立。然綜
      觀「供地合建契約書」其簽約人既屬甲○○，而「供地合建契約書」上並無任
      何字義或字樣上可得出被告「廣一公司」與本「供地合建契約」有何關連，則
      被告「廣一公司」即非為法律關係之主體，原告起訴請求被告廣一公司返還其
      不動產所有權狀更顯無所據。原告起訴請求被告「廣一公司」返還不動產所有
      權狀既無事實或法律上之依據，「廣一公司」亦非本件中法律關係之主體，對
      本案亦無就本件訴訟標的有實施訴訟之權能存在，更顯構成「廣一公司」之當
      事人不適格之情況。
    (二)本件被告甲○○因於九十年十月十九日因突發腦溢血導致中風，經臺北榮民總
      醫院醫師診治，毫無見效致使其終日昏迷，無法處理自己事務，並已於九十一
      年五月廿九日經臺灣士林地方法院以九十一年度禁字第二七號裁定宣告禁治產
      在案。依民事訴訟法第四十五條：「能獨立以法律行為負義務者，有訴訟能力
      」則被告甲○○既已遭宣告禁治產，已顯無訴訟能力，當然不能成為適格之當
      事人。
    (三)原告依供地合建契約請求返還已逾時效，且系爭所有權狀自始即為被告甲○○
      持有，原告並無請求權。
  三證據：提出臺灣士林地方法院民事裁定、確定證明書影本各乙件為證。
　　理　　　由
甲、程序方面：
  一被告「廣一公司」當事人適格：
    (一)按所謂當事人適格，係指於具體訴訟，得以自己之名義為原告或被告之資格，
      因而得受本案判決者。決定一訴訟事件，其當事人是否適格，應就該具體事件
      ，原告所主張之訴訟標的（權利或法律關係），於其所起訴之當事人間予以解
      決，是否適當而有意義為斷，與法院就審理結果，原告所爭執之權利或法律關
      係果否存在無關。
    (二)原告主張被告「廣一公司」為系爭供地合建契約之履行輔助人，實際負責興建
      房屋、申請建築執照及請領所有權狀，故本於民法七百六十七條之規定，請求
      被告「廣一公司」返還系爭土地及建築改良物所有權狀，核其起訴之內容，當
      事人即屬適格，至於原告之主張有無實體上理由，即與當事人適格與否之判斷
      無涉，被告辯稱非本件法律關係之主體，應屬當事人不適格云云，顯有違誤。
  二被告甲○○有訴訟能力：被告甲○○雖經臺灣士林地方法院以九十一年度禁字第
    二七號宣告為禁治產人，有臺灣士林地方法院裁定及確定證明書影本各乙件在卷
    足稽，然該裁定內亦敘明：「吳林仁惠為甲○○之配偶，依民法第一千一百十一
    條第一項規定，應由其擔任禁治產人之監護人。」吳林仁惠為被告甲○○之法定
    代理人，且實際上亦由吳林仁惠代理委任陳國雄律師為訴訟代理人，有民事委任
    書一紙在卷可證，故被告甲○○有本件之訴訟能力。
乙、實體方面：
　一原告主張：原告丙○○、原告丁○○之母親林碧雲（歿）及原告乙○○之父親林
    錦祥（歿）於七十五年元月十六日與被告甲○○就坐落臺北市○○段○○段　一
    九六、一九七、一九八地號等三筆土地簽定供地合建契約書，於八十年間建物興
    建完竣，而上開三筆土地亦經分割、合併為一九六及一九六－一地號兩筆土地。
    依供地合建契約分配及經地主指定建物登記名義人後，原告乙○○、丁○○、丙○○及林錦祥各分得如附表所示之建物及土地，並已辦理登記完畢。然被告迄今
    未將原告三人及林錦祥所分得土地、建物之所有權狀交付原告及林錦祥之全體繼
    承人，爰依民法第七百六十七條之規定，訴請被告返還如附表所示之所有權狀，
    另依供地合建契約之約定，被告甲○○亦有返還所有權狀之義務。
    被告甲○○則辯以：原告自始即未取得所有權狀，非權狀之所有人；原告依合約
    之請求權罹於時效等語。
    被告廣一公司則辯以：廣一公司未曾占有系爭所有權狀等語。
　二兩造不爭執之事項
    (一)被告甲○○與丙○○、林碧雲、林錦祥於七十五年元月十六日與其他地主就坐
      落臺北市○○段○○段一九六、一九七、一九八地號等三筆土地簽定供地合建
      契約書，約定由原告丙○○、林碧雲及林錦祥提供臺北市○○段○○段一九六
      、一九七、一九八地號等三筆土地，被告甲○○則提供工程有關技術、工料及
      附帶一切費用，以合建房屋，再由契約雙方分配取得房屋及土地，且該供地合
      建契約書第四條亦約定：「房屋分配：甲方溫桂妹分得一九七地號及一九八地
      號二地號土地所配建之地下室及第一樓第二樓、第三樓全部面積。甲方林錦祥
      、丙○○、林碧雲分得一九六地號土地所配建之地下室及第一樓第二樓第三樓
      第四樓全部面積。其餘各樓全部面積歸乙方（即甲○○）所有。」並有原證一
      之供地合建契約書影本在卷可稽。
    (二)被告甲○○已於七十八年十二月十五日、八十年四月十五日間依約定將系爭建
      物、土地之所有權辦理登記予林錦祥及乙○○、丁○○、丙○○，並有原證二
      之建物、土地登記謄本影本七件及建物所有權狀影本附卷足憑。
    (三)被告甲○○自地政機關發給所有權狀以來，即一直持有系爭所有權狀，並有本
      院九十二年十月二十八日言詞辯論筆錄可稽。
    (四)林錦祥於八十一年一月二十日死亡，原告丙○○為林錦祥配偶，原告乙○○及
      林宏德、林宏洋、林宏洲、林宏永、林宏榮、林玫玲、林玫貞均係林錦祥之婚
      生子女，又畢明勳、畢全、杜珍妮為林錦祥之非婚生子女，並有
      院八十二年度親字第八號判決書、確定證明書、更正函文影本各乙件為證。
  三本件爭點及本院之判斷：
    (一)原告為系爭不動產所有權狀之所有權人
      1.按聲請登記之土地權利公告期滿無異議，或經調處成立或裁判確定者，應即
        為確定登記，發給權利人以土地所有權狀或他項權利證明書，土地法第六十
        二條定有明文；又按土地權利於登記完畢後，登記機關應即發給申請人土地
        所有權狀或他項權利證明書，土地登記規則第五十九條亦有明文。是土地登
        記之當事人，於備齊登記所需文件，並繳交規費向地政機關提出登記之申請
        ，經地政機關依法予以審查、公告無訛後，即應由地政機關辦理登記，並應
        將蓋有登記機關印信及首長職銜簽字章（土地登記規則第二十六條參照）之
        土地或建物所有權狀，依前開條文規定發給權利人，是經地政機關登記完畢
        而製作之土地及建物所有權狀，其核發之對象即為該申請登記之「權利人」
        ，並以該所有權狀之核發交付為登記權利之證明。
      2.本件系爭房地為不動產，系爭所有權狀為動產，法律上關於動產與不動產所
        有權取得之要件固有不同，惟地政機關核發之所有權狀，其發給之對象為經
        登記為所有權人之登記「申請人」或「權利人」，此一所有權狀之核發係附
        隨於「登記完畢」之行為而生，自不以「權利人」或「申請人」曾受交付或
        占有為其要件。依卷附土地及建物登記謄本之記載，原告乙○○、丁○○、
        丙○○及林錦祥業經登記為系爭建物、土地之所有權人，足見該地政機關核
        發之所有權狀，得受領之「權利人」即為所有權狀上所表徵之系爭建物、土
        地之所有權人。
      3.是不論原告是否從未受領或占有該所有權狀，並無礙於其為系爭建物、土地
        所有權狀之所有權人之事實，故原告主張其為系爭建物、土地所有權狀之所
        有權人。
    (二)原告得請求被告甲○○返還所有權狀
      1.按所有人對於無權占有或侵奪其所有物者，得請求返還之，又各共有人對於
        第三人，得就共有物之全部為本於所有權之請求。但回復共有物之請求，僅
        得為共有人全體之利益為之。民法第七百六十七條、第八百二十一條分別定
        有明文。
      2.系爭建物、土地之所有權狀為表彰所有權之證明文件，為原告所有或共有，
        被告甲○○占有該所有權狀又未能提出合法占有之權源，自屬無權占有，從
        而，原告主張依所有物返還請求權請求被告甲○○返還如附表一、二、三所
        示建物、土地之所有權狀；原告乙○○、丙○○請求被告甲○○應返還如附
        表四所示建物、土地之所有權狀於共有人全體，自屬有據，應予准許。至原
        告依所有物返還請求權，主張被告「廣一公司」應返還系爭建物、土地之所
        有權狀予原告及共有人全體部分，由於被告「廣一公司」否認占有，原告復
        未提出證據證明有何所有權狀現為被告「廣一公司」占有中，參以被告甲○○已自認占有系爭所有權狀等情，原告此部分請求於法無據，應無理由。
    (三)原告不得請求被告廣一公司返還所有權狀：由於被告廣一公司否認占有系爭所
      有權狀，原告復未提出證據證明有何所有權狀現為被告廣一公司占有中，參以
      被告甲○○已自認占有系爭所有權狀等情，原告此部分請求為無理由。
丙、綜上所述，原告為系爭不動產所有權狀之所有權人，而系爭不動產所有權狀係在
    被告甲○○占有中，從而，原告依民法第七百六十七條、第八百二十一條之規定
    ，請求被告甲○○應將如附表一所示之建築改良物所有權狀返還原告乙○○，將
    如附表二所示之建築改良物所有權狀返還原告丁○○，將如附表三所示之土地所
    有權狀返還原告丙○○，及將如附表四所示之土地及建築改良物所有權狀返還原
    告乙○○、丙○○及其他共有人林宏德、林宏洋、林宏洲、林宏永、林宏榮、林
    玫玲、林玫貞、畢明勳、畢全、杜珍妮全體部分，為有理由，應予准許，至其餘
    （對廣一公司部分）之請求，為無理由，應予駁回。
丁、本件事證已臻明確，兩造其餘攻擊防禦方法及舉證，核與判決結果無影響，爰不
    逐一論述，附此敘明。
戊、結論：本件原告之訴一部為有理由，一部為無理由，依民事訴訟法第七十九條、
    第八十五條第一項前段，判決如主文。
中　　　華　　　民　　　國　　　九十三　　　年　　二　　月　　　二十　　日
                                        民事第五庭  法  官    周美雲
正本係照原本作成
如對本判決上訴，須於判決送達後二十日內向本院提出上訴狀
中　　　華　　　民　　　國　　　九十三　　　年　　二　　月　　　二十　　日
                                                    書記官    王宜玲
附表一：乙○○部分
(一)權狀字號：八○北建字第二八二五號
┌──┬──────────────┬───────────┬───────┬──┬──┐
│    │    建    物    門    牌    │   基  地  坐  落  　 │建  物  面  積│權利│所有│
│    │                            │                   　 │ （平方公尺） │範圍│權人│
│建號├───┬───┬───┬──┼───┬───┬───┼───┬───┼──┼──┤
│    │鄉  鎮○路  街│弄  號│ 樓 │鄉  鎮○  段  │地號　│一層  │共  計│5   │林玫│
│    │市  區│      │      │    │市  區│      │    　│      │      │分之│芬  │
├──┼───┼───┼───┼──┼───┼───┼───┼───┼───┤2   │    │
│2200│台北市│環河南│六三號│    │台北市○○○段│196-0 │50.69 │50.69 │    │    │
│    │      │路一段│      │    │萬華區○○○段│196-1 │      │      │    │    │
└──┴───┴───┴───┴──┴───┴───┴───┴───┴───┴──┴──┘
(二)權狀字號：八○北建字第二八二二號
┌──┬──────────────┬───────────┬───────┬──┬──┐
│    │    建    物    門    牌    │   基  地  坐  落  　 │建  物  面  積│權利│所有│
│    │                            │                   　 │ （平方公尺） │範圍│權人│
│建號├───┬───┬───┬──┼───┬───┬───┼───┬───┼──┼──┤
│    │鄉  鎮○路  街│弄  號│ 樓 │鄉  鎮○  段  │地號　│地下層│共  計│100 │林玫│
│    │市  區│      │      │    │市  區│      │    　│      │      │分之│芬  │
├──┼───┼───┼───┼──┼───┼───┼───┼───┼───┤19  │    │
│2199│台北市│環河南│六三號│地下│台北市○○○段│196-0 │163.98│163.98│    │    │
│    │      │路一段│      │層  │萬華區○○○段│196-1 │      │      │    │    │
└──┴───┴───┴───┴──┴───┴───┴───┴───┴───┴──┴──┘
附表二：丁○○部分
(一)權狀字號：八○北建字第二八二六號
┌──┬──────────────┬───────────┬───────┬──┬──┐
│    │    建    物    門    牌    │   基  地  坐  落  　 │建  物  面  積│權利│所有│
│    │                            │                   　 │ （平方公尺） │範圍│權人│
│建號├───┬───┬───┬──┼───┬───┬───┼───┬───┼──┼──┤
│    │鄉  鎮○路  街│弄  號│ 樓 │鄉  鎮○  段  │地號　│一層  │共  計│5   │黃以│
│    │市  區│      │      │    │市  區│      │    　│      │      │分之│誠  │
├──┼───┼───┼───┼──┼───┼───┼───┼───┼───┤2   │    │
│2200│台北市│環河南│六三號│    │台北市○○○段│196-0 │50.69 │50.69 │    │    │
│    │      │路一段│      │    │萬華區○○○段│196-1 │      │      │    │    │
└──┴───┴───┴───┴──┴───┴───┴───┴───┴───┴──┴──┘
(二)權狀字號：八○北建字第二八二三號
┌──┬──────────────┬───────────┬───────┬──┬──┐
│    │    建    物    門    牌    │   基  地  坐  落  　 │建  物  面  積│權利│所有│
│    │                            │                   　 │ （平方公尺） │範圍│權人│
│建號├───┬───┬───┬──┼───┬───┬───┼───┬───┼──┼──┤
│    │鄉  鎮○路  街│弄  號│ 樓 │鄉  鎮○  段  │地號　│地下層│共  計│100 │黃以│
│    │市  區│      │      │    │市  區│      │    　│      │      │分之│誠  │
├──┼───┼───┼───┼──┼───┼───┼───┼───┼───┤19  │    │
│2199│台北市│環河南│六三號│地下│台北市○○○段│196-0 │163.98│163.98│    │    │
│    │      │路一段│      │層  │萬華區○○○段│196-1 │      │      │    │    │
└──┴───┴───┴───┴──┴───┴───┴───┴───┴───┴──┴──┘
附表三：丙○○部分
(一)權狀字號：八七北建字第九六七號
┌──────────┬───┬─┬──────┬────┬─────┐
│  土  地  標  示    │    　│地│  面    積  │        │          │
├──────┬───┤地　號│  │            │所有權人│ 權利範圍 │
│  縣    市  ○  段  │    　│目│（平方公尺）│        │          │
├──────┼───┼───┼─┼──────┼────┼─────┤
│台北市萬華區○○○段│196-0 │建│    328     │ 丙○○ │10000分之 │
│            │四小段│      │  │            │        │736       │
└──────┴───┴───┴─┴──────┴────┴─────┘
(二)權狀字號：八七北建字第九六六號
┌──────────┬───┬─┬──────┬────┬─────┐
│  土  地  標  示    │    　│地│  面    積  │        │          │
├──────┬───┤地　號│  │            │所有權人│ 權利範圍 │
│  縣    市  ○  段  │    　│目│（平方公尺）│        │          │
├──────┼───┼───┼─┼──────┼────┼─────┤
│台北市萬華區○○○段│196-１│建│    2.00　  │ 丙○○ │10000分之 │
│            │四小段│      │  │            │        │736       │
└──────┴───┴───┴─┴──────┴────┴─────┘
附表四：乙○○、丙○○及其他共有人林宏德、林宏洋、林宏洲、林宏永、林宏榮、
        林玫玲、林玫貞、畢明勳、畢全、杜珍妮全體部分
(一)權狀字號：八○北建字第二八二七號
┌──┬──────────────┬───────────┬───────┬──┬──┐
│    │    建    物    門    牌    │   基  地  坐  落  　 │建  物  面  積│權利│所有│
│    │                            │                   　 │ （平方公尺） │範圍│權人│
│建號├───┬───┬───┬──┼───┬───┬───┼───┬───┼──┼──┤
│    │鄉  鎮○路  街│弄  號│ 樓 │鄉  鎮○  段  │地號　│一層  │共  計│5   │林錦│
│    │市  區│      │      │    │市  區│      │    　│      │      │分之│祥  │
├──┼───┼───┼───┼──┼───┼───┼───┼───┼───┤1   │    │
│2200│台北市│環河南│六三號│    │台北市○○○段│196-0 │50.69 │50.69 │    │    │
│    │      │路一段│      │    │萬華區○○○段│196-1 │      │      │    │    │
└──┴───┴───┴───┴──┴───┴───┴───┴───┴───┴──┴──┘
(二)權狀字號：八○北建字第二八二四號
┌──┬──────────────┬───────────┬───────┬──┬──┐
│    │    建    物    門    牌    │   基  地  坐  落  　 │建  物  面  積│權利│所有│
│    │                            │                   　 │ （平方公尺） │範圍│權人│
│建號├───┬───┬───┬──┼───┬───┬───┼───┬───┼──┼──┤
│    │鄉  鎮○路  街│弄  號│ 樓 │鄉  鎮○  段  │地號　│地下層│共  計│100 │林錦│
│    │市  區│      │      │    │市  區│      │    　│      │      │分之│祥  │
├──┼───┼───┼───┼──┼───┼───┼───┼───┼───┤10  │    │
│2199│台北市│環河南│六三號│地下│台北市○○○段│196-0 │163.98│163.98│    │    │
│    │      │路一段│      │層  │萬華區○○○段│196-1 │      │      │    │    │
└──┴───┴───┴───┴──┴───┴───┴───┴───┴───┴──┴──┘
(三)權狀字號：七八北建字第二一九三三號
┌──────────┬───┬─┬──────┬────┬─────┐
│  土  地  標  示    │    　│地│  面    積  │        │          │
├──────┬───┤地　號│  │            │所有權人│ 權利範圍 │
│  縣    市  ○  段  │    　│目│（平方公尺）│        │          │
├──────┼───┼───┼─┼──────┼────┼─────┤
│台北市萬華區○○○段│196-0 │建│    328     │ 林錦祥 │10000分之 │
│            │四小段│      │  │            │        │155       │
└──────┴───┴───┴─┴──────┴────┴─────┘
(四)
┌──────────┬───┬─┬──────┬────┬─────┐
│  土  地  標  示    │    　│地│  面    積  │        │          │
├──────┬───┤地　號│  │            │所有權人│ 權利範圍 │
│  縣    市  ○  段  │    　│目│（平方公尺）│        │          │
├──────┼───┼───┼─┼──────┼────┼─────┤
│台北市萬華區○○○段│196-１│建│    2.00　  │ 林錦祥 │10000分之 │
│            │四小段│      │  │            │        │155       │
└──────┴───┴───┴─┴──────┴────┴─────┘
